臺灣高等法院民事判決　　　　　　　　　99年度上字第1394號
上　訴　人　寇郭靜芳
訴訟代理人　寇 惠 連
被 上訴 人　郭 三 多即郭.
訴訟代理人　洪 榮 彬律師
　　　　　　吳 尚 昆律師
　　　　　　李 怡 卿律師
被 上訴 人　郭 靜 勉即郭.
　　　　　　孫 家 倫即郭益.
上列當事人間請求塗銷預告登記事件，上訴人對於中華民國99年
8月31日臺灣桃園地方法院98年度重訴字第442號第一審判決提起
上訴，本院於100年7月19日言詞辯論終結，玆判決如下：
    主      文
原判決廢棄。
被上訴人於第一審之訴駁回。
第一、二審訴訟費用（除和解部分外），由被上訴人連帶負擔。
    事實及理由
一、程序方面
  (一)本件被上訴人郭益明於民國99年9月7日死亡，其法定繼承人
    為上訴人、郭三多、郭靜勉、郭靜懿（原名郭靜一），有死
    亡證明書、戶籍謄本及繼承系統表可憑（見本院卷，15至17
    頁、28至31頁），而郭靜懿又於100年2月19日死亡，其法定
    繼承人為其配偶孫健夫及子女孫維倫、孫家倫、孫惠倫，而
    由孫家倫繼承關於本件訴訟標的物之法律關係，亦有繼承系
    統表、戶籍謄本、臺灣桃園地方法院家事法庭函、遺產分割
    協議書及印鑑證明等件可稽（見本院卷，51至56頁及73至79
    頁），經郭三多以書狀聲明承受訴訟（見本院卷，14頁），
    本院分別裁定命郭靜勉及孫家倫承受訴訟（見本院卷，58頁
    及91頁），合先敘明。
  (二)被上訴人郭靜勉及孫家倫未於言詞辯論期日到場，核無民事
    訴訟法第386條各款之情形，爰依上訴人之聲請，該部分由
    其一造辯論而為判決。
二、被上訴人主張：上訴人為郭益明之長女，郭益明前於94年1
    月20日允諾將其所有坐落於桃園縣龜山鄉○○段808地號土
    地（應有部分全部，下稱系爭土地）其中應有部分三分之一
    （下稱系爭應有部分）贈與上訴人，並於同年月28日辦妥預
    告登記（即桃園縣桃園地政事務所94年1月28日桃資登字第
    41380號收件，預告登記請求權人寇郭靜芳，限制範圍三分
    之一，內容為系爭應有部分在未辦妥所有權移轉登記予請求
    權人前，不得移轉予他人，下稱系爭預告登記），然郭益明
    生活全賴三女郭三多照料，已無將系爭應有部分贈與上訴人
    之必要，郭益明遂發函予上訴人表示撤銷贈與系爭應有部分
    之意思表示，並請求上訴人配合出具文件塗銷系爭預告登記
    ，惟上訴人迄未配合辦理，系爭應有部分迄今仍存有系爭預
    告登記，因而妨害郭益明對於系爭土地所有權之行使，伊等
    為郭益明之法定繼承人，自得請求上訴人塗銷系爭預告登記
    等情，爰依民法第767條之規定，求為命上訴人應將系爭預
    告登記塗銷之判決。（原審判決被上訴人勝訴）並對於上訴
    人之上訴，答辯聲明：上訴駁回。
三、上訴人則以：系爭土地實為伊與郭益明於54年6月間共同出
    資購買，且郭益明生前已自認伊出資部分為郭益明對伊所欠
    債務，並稱必定歸還該筆債務，且郭益明已將台中房地贈與
    三女郭三多，遂於94年間將系爭應有部分贈與予伊，並為系
    爭預告登記及辦理公證，僅基於稅捐考量未即時辦理移轉登
    記，本件實為郭三多慫恿為之，郭益明並無提起本件訴訟之
    意思，被上訴人之請求實無理由等語，資為抗辯。並對於原
    判決聲明不服，提起上訴，聲明：(一)原判決廢棄。(二)被上訴
    人在第一審之訴駁回。
四、兩造不爭執事項：
  (一)郭益明於94年1月28日書立「預告登記同意書」，內載：「
    一、不動產標示：龜山鄉○○段808地號，權利範圍：全部
    。二、查本人所有前開不動產，已於民國九十四年元月二十
    八日預約贈與郭靜芳、郭靜一、郭靜勉三人共有，為保全其
    三人對於前開土地所有權移轉之請求權，同意向地政機關辦
    理預告登記。恐口無憑，特立此書為證。」同日辦理系爭預
    告登記完畢（原審卷，11頁、15頁）
  (二)郭益明於94年2月1日書立「自書遺囑」，並經臺灣桃園地方
    法院公證處公證人認證（94年度桃院認字第001000155號，
    內載：「本人郭益明百年後之財產分配如下：一、位於台中
    縣后里鄉后里眷村之眷舍因遷搬所領之補助費及該補助費所
    購之房屋及土地由三女郭三多繼承。二、位於桃園縣龜山鄉
    ○○路一三七巷七號之房屋及其坐落土地龜山鄉○○段808
    地號之基地給予長女郭靜芳次女郭靜一四女郭靜勉共同繼承
    各三分之一。三、女兒均須父命不得有異議。」（本院卷，
    112、113頁）
  (三)郭益明因前開眷舍搬遷領得之補助費所購置，門牌號碼為台
    中市○○區○○路12號13樓之9之房屋，業於94年10月6日以
    贈與之原因，移轉登記予郭三多（本院卷，109頁、129頁）
    。
  (四)郭益明於98年11月14日另立自書遺囑，並經公證，表明廢棄
    （撤銷）前開94年2月1日書立之「自書遺囑」。（本院卷，
    115頁）
五、玆就上訴人與郭益明間之系爭贈與契約，是否已經撤銷，判
    斷如下：
  (一)被上訴人主張贈與系爭應有部分之意思表示業經撤銷，無非
    以系爭應有部分尚未移轉，而郭益明已於98年9月4日以桃園
    中路郵局第1063號存證信函（原審卷，16頁），及以準備書
    狀（原審卷，81頁），對上訴人表示撤銷贈與系爭應有部分
    予上訴人之意思表示，且於98年11月14日另立自書遺囑，將
    前開94年2月1日書立之「自書遺囑」撤銷為論據。按一般贈
    與、死因贈與、遺贈及遺產之分配，其意義與要件均有不同
    。前二者，均以當事人雙方就無償給與他方達成意思表示合
    致為要件，與後二者均為一方單獨就其死亡後之財產為處分
    之意思表示，並不相同。即就一般贈與與死因贈與，亦有不
    同。一般贈與，於雙方意思表示合致時，除有法律所規定無
    效、不生效力之情形外，贈與契約即發生法律上效力，受贈
    人得依贈與契約請求贈與人移轉贈與之標的物所有權。至於
    死因贈與，則須於贈與人死亡時，受贈人仍生存為停止條件
    之贈與，於贈與人死亡前，該贈與契約不發生效力，受贈人
    亦無請求贈與人移轉標的物所有權之權利。查郭益明於94年
    1月28日書立「預告登記同意書」中，已明揭將系爭應有部
    分贈與上訴人，可知郭益明與上訴人於當時已就郭益明無償
    將系爭應有部分移轉予上訴人達成意思表示合致，並發生贈
    與契約之效力，上訴人已得依贈與契約請求郭益明移轉系爭
    應有部分，僅雙方基於其他考量，上訴人同意暫不行使此一
    請求權，而以預告登記方式保全此一請求權。可知郭益明與
    上訴人間於94年1月28日達成無償移轉之合意，性質上為一
    般贈與而非遺贈、遺產分配或死因贈與。上訴人辯稱本件係
    郭益明於有生之年為財產分配，而將系爭應有部分贈與上訴
    人等三人，應屬可採。被上訴人雖於本院言詞辯論時，稱本
    件為遺產分配非贈與云云。然郭益明自提起本件訴訟起均主
    張雙方間為贈與關係，嗣於本院言詞辯論期日，始稱非贈與
    而為遺產之分配，顯與前開事實不符，難予採信。
  (二)按贈與物之權利未移轉前，贈與人得撤銷其贈與。其一部已
    移轉者，得就其未移轉之部分撤銷之，民法第408條第1項固
    有明文。然前項規定，於經公證之贈與，或為履行道德上義
    務而為贈與者，不適用之，亦為同條第2項所明定。本件郭
    益明於94年1月28日書立「預告登記同意書」時，已明揭將
    系爭應有部分贈與上訴人，並同意上訴人辦理系爭預告登記
    ，以保全上訴人之贈與物移轉請求權，已如前述，足見郭益
    明將系爭應有部分贈與上訴人，係出於慎重思考後所為決定
    。又郭益明於94年2月1日所書立之「自書遺囑」內，已再次
    重申將系爭應有部分無償給予上訴人，雖郭益明係以「自書
    遺囑」之形式為之，然郭益明於書立此「自書遺囑」時，並
    未撤銷前所為之贈與契約，而改以遺囑方式分配遺產，可認
    郭益明書立前開「自書遺囑」，目的僅在重申郭益明已將系
    爭應有部分贈與上訴人之事實。此由該「自書遺囑」內，雖
    同時記載將台中縣后里鄉后里眷村之眷舍因遷搬所領之補助
    費及該補助費所購之房屋及土地由三女郭三多「繼承」，但
    事實上，郭益明於領取補助費後，即將所購買門牌號碼為台
    中市○○區○○路12號13樓之9之房屋，於94年10月6日以贈
    與之原因，移轉登記予郭三多，而非由郭三多繼承，更可證
    明郭益明為「自書遺囑」，目的在就其所有財產如何分配有
    所表明，而非重在其死亡時，繼承人如何分配其所有財產。
    郭益明既將系爭應有部分贈與上訴人，且辦理系爭預告登記
    ，並於94年2月1日所書立之「自書遺囑」中再次確認，並經
    公證，依民法第408條第2項規定，自不得撤銷贈與系爭應有
    部分之意思表示。是上訴人辯稱系爭贈與契約已經公證，應
    屬可信，被上訴人主張郭益明贈與系爭應有部分之意思表示
    已由郭益明依民法第408條第1項規定撤銷，其得依民法第76
    7條請求上訴人塗銷系爭預告登記云云，為不足採。
  (三)郭益明雖於98年11月14日書立另份遺囑，撤銷94年2月1日之
    遺囑云云。然郭益明將系爭應有部分贈與上訴人，係基於94
    年1月28日與上訴人間雙方意思表示合致而成立之贈與契約
    ，非於94年2月1日書立遺囑時為之，亦即郭益明與上訴人間
    就系爭應有部分所成立者，為一般贈與契約，既非死因贈與
    ，更非遺贈或遺產分配，自不得以郭益明於98年11月14日書
    立之後遺囑撤銷之，是贈與系爭應有部分之意思表示效力，
    不因郭益明於98年11月14日書立後遺囑而撤銷。
六、綜上所述，被上訴人本於所有人物上請求權之法律關係，請
    求上訴人塗銷系爭預告登記，為無理由，不應准許。原審為
    上訴人敗訴之判決，自有未洽。上訴意旨指摘原判決不當，
    聲明廢棄改判，為有理由。自應由本院予以廢棄改判，如主
    文第2項所示。
七、據上論結，本件上訴為有理由。依民事訴訟法第385條第1項
    、第463條、第450條、第78條、第85條第1項前段，判決如
    主文。
中    華    民    國   100    年    8     月    2     日
                  民事第十一庭
                        審判長法  官  呂太郎
                              法  官  詹文馨
                              法  官  徐福晉
正本係照原本作成。
如不服本判決，應於收受送達後20日內向本院提出上訴書狀，其
未表明上訴理由者，應於提出上訴後20日內向本院補提理由書狀
（均須按他造當事人之人數附繕本）上訴時應提出委任律師或具
有律師資格之人之委任狀；委任有律師資格者，另應附具律師資
格證書及釋明委任人與受任人有民事訴訟法第466條之1第1項但
書或第2項（詳附註）所定關係之釋明文書影本。如委任律師提
起上訴者，應一併繳納上訴審裁判費。
中    華    民    國   100    年    8     月    4     日
                              書記官  明祖星
附註：
民事訴訟法第466條之1（第1項、第2項）：
對於第二審判決上訴，上訴人應委任律師為訴訟代理人。但上訴
人或其他法定代理人具有律師資格者，不在此限。
上訴人之配偶、三親等內之血親、二親等內之姻親，或上訴人為
法人、中央或地方機關時，其所屬專任人員具有律師資格並經法
院認為適當者，亦得為第三審訴訟代理人。